臺灣士林地方法院民事判決　　　　　　 94年度簡上字第118號
上　訴　人　臺北縣淡水鎮農會
法定代理人　戊○○
上　訴　人　丙○○
共　　　同
訴訟代理人　牛湄湄律師
被　上訴人　乙○○
訴訟代理人　邱群傑律師
複　代理人　許卓敏律師
　　　　　　賴志凱律師
上列當事人間損害賠償事件，上訴人對於中華民國94年3 月31日
本院士林簡易庭92年度士簡字第1078號第一審判決提起上訴，本
院於96年3 月22日言詞辯論終結，判決如下：
    主  文
上訴駁回。
第二審訴訟費用新台幣柒仟陸佰零伍元由上訴人連帶負擔。
    事實及理由
一、被上訴人起訴主張：原審被告陳景燦因向上訴人臺北縣淡水
    鎮農會（下稱淡水鎮農會）申辦新台幣（下同）800 萬元之
    借款（下稱系爭借款），須邀集二名連帶保證人擔保債務之
    清償，竟與淡水鎮農會承辦對保業務之上訴人丙○○，及一
    名不詳姓名、年籍之人，於民國83年3 月15日，共同在陳景
    燦向上訴人淡水鎮農會借款本金最高限額為960 萬元之授信
    約定書（下稱系爭授信約定書）的連帶保證人欄，偽造被上
    訴人之簽名，並蓋用偽造之被上訴人姓名印章，復由上訴人
    丙○○在系爭授信約定書上將被上訴人登載為連帶保證人；
    陳景燦與上訴人丙○○復於83年5 月25日，在陳景燦向上訴
    人淡水鎮農會借款800 萬元之借據（系爭借據）上，偽造原
    告之簽名並蓋用上開偽造之印章。嗣陳景燦未清償系爭借款
    債務，上訴人淡水鎮農會便持系爭授信約定書及借據，向台
    灣板橋地方法院（下稱板橋地院）聲請核發支付命令，嗣上
    訴人淡水鎮農會持板橋地院核發之88年度促字第50491 號支
    付命令，向本院聲請強制執行，經本院囑託板橋地院執行，
    而扣押被上訴人任職於台北縣警察局，自91年7 月起至93年
    3 月止，每月應得之薪資其中19,500元，以及91年度年終獎
    金22,588元、考績獎金9,181 元、92年度年終獎金24,500元
    等，之後更交由上訴人淡水鎮農會收取，總計至93年3 月為
    止，上訴人淡水鎮農會已收取465,769 元。陳景燦與上訴人
    丙○○之上開行為，共同故意不法侵害被上訴人之姓名權，
    致被上訴人受有上開465,769 元之損害。上訴人丙○○為上
    訴人淡水鎮農會之受僱人，其於執行系爭借款之對保職務時
    ，侵害被上訴人之姓名權，依民法第184 條第1 項前段、第
    185 條第1 項前段、第188 條第1 項前段規定，均應連帶負
    損害賠償責任。縱認上訴人丙○○並非故意，然依83年間國
    內各金融機構辦理授信業務之一般流程，須先由客戶填寫申
    請書，由金融機構與之洽談，做成客戶資料及其他資料記錄
    、進行徵信調查及擔保品之鑑估，核准之後，始通知借款人
    、保證人，做簽約、對保及設定登記，手續完成，再撥款予
    借款人；如為一定金額以上的借款案件，尚須檢具案卷呈報
    給金融機構內經理級以上層級授權核准等程序。依此，上訴
    人丙○○在辦理對保時，應先取得被上訴人之身分證件、財
    力證明、戶籍謄本、在職證明等基本資料，並與被上訴人本
    人核對確認，復行徵信通過後，始得簽約。但上訴人丙○○
    卻疏未踐行上開程序，又自行填載原告之徵信調查表上全部
    資料，顯見其經辦對保手續有過失，上訴人淡水鎮農會亦應
    依民法第188 條第1 項前段規定，對被上訴人負連帶賠償責
    任等語。並聲明：陳景燦及上訴人丙○○、淡水鎮農會應連
    帶給付被上訴人465,769 元，及自被上訴人93年3 月31日庭
    呈之民事準備書(二)狀送達被告翌日起至清償日止，按年息百
    分之五計算之利息。
二、上訴人丙○○、淡水鎮農會則以：上訴人丙○○就系爭借款
    確實有與被上訴人對保簽約，系爭授信約定書及借據連帶保
    證人欄之簽名、用印均是被上訴人所為，上訴人丙○○雖有
    代被上訴人填住址、電話、出生年月日、身分證字號等，但
    並未偽造連帶保證人欄之簽名或蓋用偽造之印文。又所代填
    之被上訴人住址及電話，其中住址雖非被上訴人83年間戶籍
    址，惟與被上訴人在台北縣警察局淡水分局（下稱淡水分局
    ）名冊條上所留住址及電話相同，由此可知，上訴人丙○○
    確實有與被上訴人對保。系爭借款之緣起，是被上訴人向上
    訴人丙○○表示原審被告陳景燦有意向上訴人淡水鎮農會借
    款，由被上訴人將擔保之土地權狀影本送來，再通知地主陳
    景燦來辦。系爭借款之對保及系爭授信約定書及借據之簽名
    、用印，是上訴人丙○○依訴外人邱永元之指示，在83年3
    月15日到被上訴人在淡水分局三組辦公室交由被上訴人親自
    簽名及蓋印。徵信則是簽立授信約定書後才辦理，徵信調查
    表上保證人之信用情形，是上訴人丙○○依被上訴人口述而
    為記載。而本件被上訴人在92年10月15日之言詞辯論期日中
    既自認系爭借款資料上印章係其在上訴人淡水鎮農會開戶之
    印章，顯見被上訴人已不爭執印文之真正，雖辯稱遭上訴人
    丙○○所盜用云云，然被上訴人實際上未曾在上訴人淡水鎮
    農會開戶，因此被上訴人此部分之辯解，並無理由。至於原
    審以被上訴人之前開自認屬於有限制之自認，與事實不相符
    合，且已為自認之撤銷，不能視為被上訴人已自認系爭借款
    資料上印文之真正性之理由，是將被上訴人盜用之抗辯與印
    文之真正之承認混為一談。又被上訴人如未曾擔任系爭借款
    之連帶保證人，則被上訴人於收受板橋地院核發之支付命令
    時，何以未提出聲明異議，由此更可知，被上訴人確實有擔
    任系爭借款之連帶保證人。另原審未以較接近83年間之被上
    訴人簽名作為鑑定之樣本，三次送請法務部調查局所做之鑑
    定結果，顯失客觀性，不足以認定系爭授信約定書及借據連
    帶保證人欄之簽名非被上訴人所為。又訴外人丁○○與被上
    訴人為朋友關係，被上訴人與訴外人甲○○是舊識，被上訴
    人經丁○○介紹也與陳景燦見過數次面，以彼此來往關係，
    則甲○○及被上訴人自有可能擔任陳景燦系爭借款之連帶保
    證人，原審竟以陳景燦與被上訴人不相識，依常情豈有願意
    為陳景燦擔任連帶保證人為由，也與事實不符。況且系爭授
    信約定書及借據連帶保證人欄之簽名，無證據可證明係由上
    訴人丙○○所偽造，又系爭借款核發與否也與上訴人丙○○
    無利害關係等語，資為抗辯。
三、本件原審對於被上訴人之請求，判決上訴人丙○○及淡水鎮
    農會應連帶給付被上訴人465,769 元，及自93年4 月1 日起
    至清償日止，按年息百分之五計算之利息，另駁回被上訴人
    對於陳景燦請求損害賠償之訴。上訴人丙○○及淡水鎮農會
    聲明不服，求為廢棄原判決，並請求：(一)原判決不利於上訴
    人部分廢棄。(二)上開廢棄部分，請求判決駁回被上訴人第一
    審之訴及假執行之聲請。被上訴人則請求駁回上訴。
四、兩造不爭執之事實：（本院卷101頁）
  (一)系爭授信約定書及系爭借據（原審卷11頁至13頁），兩造形
    式上不爭執。上訴人丙○○係上訴人淡水鎮農會之職員，為
    上開授信約定書及借據之承辦人員。
  (二)系爭授信約定書上第一行「乙○○」及連帶保證人欄之住址
    、出生年月日、身分證字號及電話，均為上訴人丙○○所寫
    （原審卷第153 頁）。
  (三)上訴人淡水鎮農會嗣以系爭借據所載之借款人陳景燦未依約
    清償借款債務，而以被上訴人為連帶保證人，持系爭授信約
    定書及系爭借據，向板橋地方法院聲請核發支付命令，取得
    執行名義後，向本院聲請強制執行，經本院囑託板橋地院執
    行，將上訴人任職於台北縣政府警察局每月發給之薪津其中
    19,500元部分，自91年7 月起至93年3 月為止（共21個月）
    扣押，並扣押原告91年度年終獎金22,588元、考績獎金9,18
    1 元、92年度年終獎金24,500元，均交上訴人淡水鎮農會收
    取，總計至93年3 月份為止，已收取465,769 元。
五、整理兩造之爭點：
  (一)系爭授信約定書及系爭借據上連帶保證人欄所載「乙○○」
    之簽名及印文，是否為上訴人丙○○所偽造？或是上訴人丙○○知悉為他人所偽造？
  (二)被上訴人主張姓名權受損請求上訴人連帶賠償，是否有理由
    ？
六、得心證之理由：
  (一)按私文書應由舉證人證其真正。但他造於其真正無爭執者，
    不在此限。民事訴訟法第357 條定有明文。經查，兩造均不
    爭執系爭授信約定書及系爭借據上連帶保證人欄有「乙○○
    」之簽名及印文等情，惟上訴人辯稱：被上訴人在原審92年
    10月15日言詞辯論期日中已自認系爭借款資料上印章係其在
    上訴人淡水鎮農會開戶之印章，顯見被上訴人已不爭執印文
    之真正，不能遽為前開屬於有限制之自認，雖被上訴人辯稱
    是遭上訴人丙○○所盜用，然被上訴人實際上未曾在上訴人
    淡水鎮農會開戶，因此被上訴人此部分盜用之辯解，並無理
    由，又被上訴人嗣後以記憶有誤為由撤銷自認，不能生自認
    撤銷之效力，仍應認被上訴人已自認系爭借款資料上印文之
    真正性云云。然按當事人於自認有所附加或限制者，應否視
    有自認，由法院審酌情形斷定之。自認之撤銷，除別有規定
    外，以自認人能證明與事實不符或經他造同意者，始得為之
    ，民事訴訟法第279 條第2 項、第3 項定有明文。經查，被
    上訴人在原審92年10月25日言詞辯論期日確實陳稱：（系爭
    借據及授信約定書上）印章是伊在淡水鎮農會開戶之印章，
    伊從未取回，主張是盜用等語，然從上開陳述整體意旨觀之
    ，被上訴人承認印章之真正性，係以該印章是在淡水鎮農會
    開戶留存且未取回為前提，亦即被上訴人對於印章真正性之
    自認，已有所限制。又被上訴人嗣後也以上開陳述因事隔久
    遠，記憶有誤，實際上被上訴人也未曾在淡水鎮農會開戶為
    由，撤銷該自認，上訴人淡水鎮農會對於被上訴人從未在該
    農會開戶之事實亦不否認，本院綜核上情，認為被上訴人既
    未在淡水鎮農會開戶，則前開有限制之自認實與事實不相符
    ，尚不能認為被上訴人已自認系爭授信約定書及借據上印文
    之真正性。則揆諸上開規定，上訴人仍應就系爭授信約定書
    及借據上「乙○○」簽名及印文之真正負舉證責任。至於上
    訴人主張系爭授信約定書及借據連帶保證人之簽名、用印均
    原告親自所為，無非係以上訴人丙○○供述有與被上訴人對
    保簽約用印，系爭授信約定書中由上訴人丙○○代填之被上
    訴人住址、電話，與被上訴人在淡水分局名冊條上所留住址
    、電話均相同，以及被上訴人於收受板橋地院核發之支付命
    令時，未提出聲明異議。系爭授信約定書及借據連帶保證人
    欄之簽名，無證據可證明係由上訴人丙○○所偽造，以及系
    爭借款核發與否與上訴人丙○○無利害關係。以被上訴人、
    丁○○及陳景燦之來往關係，則被上訴人自有可能擔任陳景
    燦系爭借款之連帶保證人等情為佐。
  1.然查，上訴人丙○○係上訴人淡水鎮農會負責對保之員工，
    所為之證言涉及其是否確實履行前開職務，則此部分證言之
    可信度已屬可疑。況且上訴人丙○○所述和被上訴人對保簽
    約用印之過程，先稱：被上訴人是在簽立授信約定書當天，
    即83年3 月15日至淡水鎮農會在伊面前簽授信約定書，印文
    也是被上訴人交付印章給伊蓋用，借據也是當日由被上訴人
    親自簽立，嗣經原審再質以簽約當時有何人在場？如何確定
    簽約者是原告本人？被告丙○○卻改稱：是伊拿到被上訴人
    在淡水分局三組辦公室給他簽的。當時在場之人，伊記不得
    等語（原審卷174 頁、175 頁）。顯見上訴人丙○○前後所
    述對保地點並不一致，嗣後所稱之辦公室也與系爭授信約定
    書上記載之對保地點「自宅」不相同，且對於所主張對保簽
    約之情節也無法清楚回答。因此，尚難僅憑上訴人丙○○片
    面之主張而認定被上訴人有對保簽約用印之情形。
  2.上訴人主張系爭授信約定書中由上訴人丙○○代填之被上訴
    人住址、電話，與被上訴人在淡水分局名冊條上所留住址、
    電話均相同，可知上訴人丙○○確實有與被上訴人對保云云
    。然本院認為上訴人取得他人住址、電話之途徑甚多，非必
    由被上訴人提供，因此，不能以上訴人丙○○單方面之記載
    而遽認就系爭借款有與被上訴人對保之情形。
  3.上訴人主張被上訴人於收受板橋地院核發之支付命令時，未
    提出聲明異議，足認被上訴人確實有擔任系爭借款之連帶保
    證人云云。本院認為被上訴人是否為系爭借款之連帶保證人
    ，應以有無對保簽約用印為判斷之依據，不能以被上訴人未
    於法定期間提出聲明異議為由，即認定被上訴人已坦承擔任
    系爭借款之連帶保證人。況且被上訴人對於上訴人淡水鎮農
    會持支付命令為執行名義聲請強制執行後之91年8 月12日、
    92年10月2 日也分別具狀以支付命令未合法送達為由向執行
    法院聲明異議（見本院91年執字第7386卷），因此，上訴人
    此部分主張，並無理由。
  4.上訴人另主張以被上訴人、丁○○及陳景燦之來往關係，則
    被上訴人自有可能擔任陳景燦系爭借款之連帶保證人云云。
    本院認為縱令兩造間有朋友之情誼，亦不當然推知被上訴人
    確實有擔任系爭借款之連帶保證人，上訴人此部分主張，仍
    無依據。
  5.綜上，上訴人所舉之證據均不足證明系爭授信約定書及借據
    連帶保證人之簽名及用印確實是被上訴人所為，而上訴人丙○○既是系爭借款辦理對保之承辦人員，既無從認定有與被
    上訴人進行對保簽約及用印之情形，而系爭借據及授信約定
    書上卻出現「丙○○」之簽名及印文，自可以認定是上訴人
    丙○○未得被上訴人之同意而參與偽造之結果。
  (二)按因故意或過失，不法侵害他人之權利者，負損害賠償責任
    。受僱人因執行職務，不法侵害他人之權利者，由僱用人與
    行為人連帶負損害賠償責任。民法第184 條第1 項前段、第
    188 條第1 項前段分別定有明文。經查，姓名權係使用自己
    姓名之權利，冒用他人姓名自屬對於姓名權之侵害。本件上
    訴人丙○○為上訴人淡水鎮農會之受僱人，其於執行對保職
    務時，故意參與偽造系爭借據與授信約定書上被上訴人之簽
    名及蓋用偽造之印文，其冒用被上訴人之姓名簽訂系爭連帶
    保證契約，不法侵害被上訴人之姓名權，使上訴人淡水鎮農
    會認為被上訴人為系爭借款之連帶保證人，於取得執行名義
    後向法院聲請強制執行，進而收取被上訴人之薪資及獎金共
    計465,769 元，造成被上訴人因此受有上開金額之損害；上
    訴人丙○○為上訴人淡水鎮農會之受僱人，其因執行職務不
    法侵害被上訴人之權利，從而，被上訴人請求上訴人丙○○
    與淡水鎮農會應連帶負損害賠償責任，自有理由。
七、綜上所述，被上訴人依民法第184 條第1 項前段、第188 條
    第1 項前段之規定，請求上訴人丙○○與淡水鎮農會連帶給
    付原告465,769 元，及自被上訴人在原審93年3 月31日庭呈
    擴張應受判決事項聲明之民事準備書(二)狀送達上訴人丙○○
    、淡水鎮農會之翌日，即均自93年4 月1 日起至清償日止，
    按年息利率百分之五計算之利息，即有理由，應予准許。原
    審判命如數給付，並依職權為假執行之宣告，並無不合。上
    訴意旨指摘原判決不當，求予廢棄改判，為無理由，應予駁
    回其上訴。
八、本件判決基礎已臻明確，兩造其餘之攻擊防禦方法及訴訟資
    料經本院斟酌後，核與判決不生影響，無一一論述之必要，
    併予敘明。
九、據上論結，本件上訴為無理由，依民事訴訟法第436 條之1
    第3 項、第449 條第1 項、第85條第2 項、第87條第1 項，
    判決如主文。
中　　華　　民　　國　　96　　年　　3 　　月　　22　　日
                  民事第二庭  審判長法  官  陳介源
                                    法  官　李瑜娟
                                    法  官　林政佑
以上正本證明與原本無異。
本判決不得上訴。
中　　華　　民　　國　　96　　年　　3 　　月　　28　　日
                                    書記官  楊錫芬
